臺灣士林地方法院民事判決　　　　　　　 99年度訴字第645號
原　　　告　吳語潔
訴訟代理人　許修齊律師
被　　　告　李慶福
訴訟代理人　葉海萍律師
上列當事人間請求調整租金事件，本院於民國100年5月16日言詞
辯論終結，判決如下：
    主      文
被告就占用原告所有坐落臺北市○○區○○段三小段四○六、四
○七地號土地面積三十三平方公尺，應給付予原告之地上權租金
，自民國九十九年一月二十二日起調高為每月新臺幣萬陸仟
佰元。往後每逢上開土地申報地價調整時，依調整後申報地價年
息百分之十計算被告每月應給付原告之地租金額。
訴訟費用由被告負擔。
    事實及理由
壹、程序方面
    按訴狀送達後，原告不得將原訴變更或追加他訴，但擴張或
    減縮應受判決事項之聲明者，不在此限，民事訴訟法第255
    條第1 項第3 款定有明文。查本件原告起訴時，乃請求被告
    就占用原告所有坐落臺北市○○區○○段3 小段406 、407
    地號土地（以下合稱系爭土地）之地租，應自民國99年1 月
    起調高為每月新臺幣（下同）36,146元，往後每逢申報地價
    調整時，依調整後申報土地總價年息10% 計算被告每月應給
    付原告之地租；嗣就調整租金之起算日及金額變更為自99年
    1 月22日起調高為每月36,300元（本院卷第172 頁），經核
    應屬擴張應受判決事項之聲明，揆諸前揭法條規定，原告上
    開訴之變更，應可准許，合先敘明。
貳、實體方面
一、原告起訴主張：系爭土地及坐落其上之臺北市○○街 ○段12
    號建物（下稱系爭房屋），原均為訴外人柯梅所有，因系爭
    房屋未辦保存登記，無法設定抵押權，故柯梅前僅以系爭土
    地設定抵押權予他人，後因其欠款未償，系爭土地之抵押權
    人行使抵押權拍賣系爭土地，經訴外人邱淑文拍定，並由本
    院民事執行處於92年10月31日核發權利移轉證書而取得系爭
    土地之所有權，惟系爭房屋仍為柯梅所有，邱淑文遂向本院
    提起給付租金等訴訟，經本院士林簡易庭以93年度士簡字第
    128 號判決認定柯梅就系爭土地有法定地上權存在，且地租
    應以系爭土地申報地價之年息10% 計算，而核定自92年11月
    起每月租金為23,593元、自93年1 月起每月租金為23, 659
    元確定。嗣原告於95年10月4 日向邱淑文購買系爭土地，並
    於95年10月19日辦理所有權移轉登記，柯梅亦將系爭房屋之
    事實上處分權讓與被告。又系爭土地自99年1 月起之申報地
    價調整為每平方公尺132,000 元，相較93年1 月時之每平方
    公尺86,400元有所提高，為此，原告曾於99年1 月20日以臺
    北大安郵局存證號碼第59號存證信函向被告為調高地租為每
    月36,300元之意思表示，經被告於翌日收受，然被告嗣以臺
    北民權郵局存證號碼第000172號存證信函通知原告，表示不
    同意調高租金。為此，爰依民法第442 條之規定，請求准予
    提高系爭土地之租金為36,300元等語。並聲明：被告就占用
    原告所有坐落臺北市○○區○○段3 小段406 、407 地號土
    地面積33平方公尺之地租，應自99年1 月22日起，調高為每
    月36,300元，往後每逢申報地價調整時，依調整後申報土地
    總價年息10% 計算被告每月應給付原告之地租。
二、被告則以：(一)原告於99年1 月20日寄發之系爭信函，係向被
    告主張按「面積×公告地價×10/1000 ÷12個月」之方式計
    算調整租金，是若據此計算式所得出系爭土地每月租金應為
    363 元，被告於收受上開存證信函後，業以存證信函向原告
    表示同意其以上開計算式所得金額調整租金之要約，故雙方
    就調整系爭土地之租金業已達成協議，原告提起本件訴訟應
    無權利保護必要。至原告主張上開計算式係誤繕云云，惟依
    民法第88條第1 項之規定，表意人因自己之過失所為錯誤之
    意思表示，應不得撤銷，且被告既已回覆原告表示同意，則
    協議應已成立。(二)地價調漲並非調整租金之必然原因，系爭
    土地位在臺北市○○街，乃屬老舊、沒落之雜貨買賣區，僅
    農曆年間人潮較多，此一趨勢多年來並無任何改變，且系爭
    土地距離城隍廟尚有相當距離，相鄰房屋均係經營布行，平
    時實無人潮可言。況被告於97年8 月10日及98年8 月11日先
    後將系爭房屋出租予訴外人劉木華迄今，每月僅能收取租金
    22,000元，已低於原地租金額，更難認有何調整租金之必要
    。中信動產估價師事務所出具之估價報告書（下稱系爭估價
    報告書），係以「比較法」權重60% 、「積算法」權重40%
    為鑑價方法，而估定每坪合理租金為4,000 元，惟未提出參
    考案例A 、B 、C 之租賃資料，無從檢視其比較結果是否合
    理，另使用「積算法」部分，係以系爭土地具備建蔽率80%
    、容積率390%等數值為計算基礎，惟系爭土地面積狹小，屬
    不能供建築使用之畸零地，該報告無視此一狀況，竟以一般
    可供建築之用地推算合理租金，顯有誤謬，自無足採等語，
    資為抗辯，並聲明：原告之訴駁回。
三、兩造不爭執之事實：
  (一)系爭土地及系爭房屋，原均為柯梅所有，因系爭房屋未辦保
    存登記，無法設定抵押權，故柯梅前僅以系爭土地設定抵押
    權予他人，後因其欠款未償，系爭土地之抵押權人行使抵押
    權拍賣系爭土地，經邱淑文拍定，並由本院民事執行處於92
    年10月31日核發權利移轉證書而取得系爭土地之所有權，惟
    系爭房屋仍為柯梅所有，邱淑文遂向本院提起給付租金等訴
    訟，經本院士林簡易庭以93年度士簡字第128 號判決核定自
    92 年11 月起每月租金為23,593元、自93年1 月起每月租金
    為23,659元確定。
  (二)原告於95年10月4 日向邱淑文購買系爭土地，並於95年10月
    19日辦理所有權移轉登記，柯梅亦將系爭房屋之事實上處分
    權讓與被告。又原告曾於99年1 月20日以存證信函向被告為
    調整租金之意思表示，經被告於翌日收受。
  (三)系爭房屋占用系爭土地之面積分別為15平方公尺、18平方公
    尺。
四、本件經依民事訴訟法第271 條之1 準用同法第270 條之1第1
    項第3 款規定，整理並協議簡化爭點後，兩造同意協議簡化
    後之爭點為：(一)兩造是否已達成自99年 1月起調整租金為每
    月363 元之協議？(二)原告主張自99年1 月22日起調整租金為
    每月3 萬6,300 元，有無理由？（本院卷第187 頁背面）茲
    就上開爭點，析述本院得心證之理由如下：
  (一)兩造是否已達成自99年1月起調整租金為每月363元之協議？
  1.按解釋意思表示，應探求當事人之真意，不得拘泥於所用之
    辭句，民法第98條定有明文。查原告於99年1 月20日寄發予
    被告之存證信函中，就租金之調整乃記載：「…每月租金計
    算繳交方式為面積＊公告地價＊10/1000/ 12 個月，且計算
    的總面積正確為406 地號的15平方公尺，加上407 地號的18
    平方公尺應為33平方公尺。因此，自99年1 月起租金計算方
    式為33平方公尺乘上今年調高的公告地價為13200 / 平方公
    尺再乘上10 /1000/12 個月，因此每個月租金應為『36300
    』元。但收到台端所給付的1 月份租金為23,695元。煩請台
    端應照今年所調整的公告地價補上1 月份租金差額的部分12
    ,605元」，此有該存證信函影本1 件在卷可稽（99年度士簡
    調字第350 號卷第22-24 頁），是原告既已明確表示調整後
    之租金金額應為每月「36,300」元，並以該金額作為計算被
    告應補差額之依據，自應認其真意即為將系爭土地之租金調
    高為每月36,300元，而非依該計算式所得之363 元（即13,
    200 ×10/1000/ 12 ＝363 ），甚為明確；且原告於寄發該
    存證信函前，兩造間地上權租金之計算方式，乃以本院93年
    度士簡字第128 號確定判決所定標準，即以申報地價年息10
    % 計算之，亦為兩造所明知，是前揭存證信函所載10 /1000
    ，應為10/100之誤，至屬顯然。況查，被告於收受前開存證
    信函後，曾以存證信函中回覆表示：「…台端並無片面『調
    升』租金之權利。依台端來函所示之數據及方式計算，租金
    數額應為363 元，台端主張為36,300元，並非正確。本人茲
    以本存證信函表示同意自99年2 月起，按台端來函所示之數
    據及方式：33×1320 0×10/1000/12調降地租為363 元整，
    並自99年2 月1 日起給付」等語，此有該份存證信函影本存
    卷可參（99年度士簡調字第350 號卷第25-27 頁），顯見被
    告對原告之真意乃將租金調高為36,300元，至計算式僅屬誤
    繕乙節，亦知之甚明。是以，原告前揭存證信函之真意，既
    為將系爭土地租金調高為36,300元之要約，則被告以363 元
    為承諾，雙方意思表示顯不合致，自無所謂協議成立可言。
    被告辯稱兩造已達成自99年1 月起調整租金為每月363 元之
    協議云云，要非可採。
  2.被告雖又辯稱原告主張前揭存證信函中計算式為誤繕，依民
    法第88條第1 項之規定，係屬表意人因自己之過失所為錯誤
    之意思表示，應不得撤銷云云，然查，原告前揭存證信函之
    真意，既在調高系爭土地之租金為每月36,300元，計算式僅
    為誤繕，前已詳述，即無撤銷錯誤意思表示之必要，是被告
    執前揭理由，辯稱兩造間業已達成調整租金為每月363 元之
    協議云云，仍非有據。
  (二)原告主張自99年1 月22日起調整租金為每月36,300元，有無
    理由？
  1.按設定抵押權時，土地及其土地上之建築物，同屬於一人所
    有，而僅以土地或僅以建築物為抵押者，於抵押物拍賣時，
    視為已有地上權之設定，其地租、期間及範圍由當事人協議
    定之。不能協議者，得聲請法院以判決定之，民法第876 條
    第1 項定有明文。次按，民法第442 條規定租賃物為不動產
    者，因其價值之昇降，當事人得聲請法院增減其租金。但其
    租賃定有期限者，不在此限。地上權之地租與租賃契約之租
    金，固屬不同，然就其「因使用土地而支付金錢為對價」之
    點言之，則二者實相類似，故關於民法第442 條之規定，於
    地上權地租之增加，亦應類推適用（司法院院字第986 號解
    釋意旨參照）。查系爭土地及房屋，原均為柯梅所有，因系
    爭房屋未辦保存登記，無法設定抵押權，故柯梅前僅以系爭
    土地設定抵押權予他人，後因其欠款未償，其抵押權人行使
    抵押權拍賣系爭土地，經邱淑文拍定取得所有權，惟系爭房
    屋仍為柯梅所有，邱淑文遂向本院提起給付租金等訴訟，經
    本院士林簡易庭以93年度士簡字第128 號判決核定自92年11
    月起每月租金為23,593元、自93年1 月起每月租金為23,659
    元確定，嗣原告於95年10月4 日向邱淑文購買系爭土地，並
    於95年10月19日辦理所有權移轉登記，柯梅亦將系爭房屋之
    事實上處分權讓與被告，故被告就原告所有之系爭土地應有
    地上權存在等情，均為兩造所不爭執，揆諸前揭說明，原告
    自得類推適用民法第442 條之規定，以系爭土地價值有所昇
    降為由，請求調整租金。又現行民法第835 條之1 第1 項雖
    已有「地上權設定後，因土地價值之昇降，依原定地租給付
    顯失公平者，當事人得請求法院增減之。」之明文，然上開
    規定係於99年2 月3 日公布、99年8 月3 日施行，且依民法
    物權編施行法第1 條之規定，並無溯及既往之效力，而原告
    係在上開規定施行前，即已向被告請求調整租金並提起本件
    調整租金訴訟，自無從逕行適用上開規定，而僅能類推適用
    民法第442 條之規定，作為請求調整租金之依據，併予敘明
    。
  2.經查，原告前手邱淑文與被告前手柯梅間之給付租金等訴訟
    ，前經本院以93年度士簡字第128 號判決核定系爭土地之租
    金應以申報地價年息10% 計算，並據此計算自92年11月起每
    月租金應為23,593元、自93年1 月起每月租金應為23,659元
    確定，前已詳述，是系爭土地之申報地價嗣後既經調整，足
    見其價值確有變動，揆諸前揭說明，原告聲請調整租金，即
    非無據。第查，有關系爭土地之地租金額，業經本院囑託中
    信不動產事務所鑑定，其按比較法權重60% 、積算法權重40
    % 計算結果，認系爭土地合理租金單價應為每坪4,000 元，
    每月租金總價39,960元（計算式：4000×9. 99 ＝39960 ）
    ，又其中比較法部分，係以位於臺北市○○街○ 段108 號、
    122 號及臺北市○○街37號之租金金額作為比較參考之基礎
    ，積算法部分，則以建蔽率80% 、容積率390 % 等數據為計
    算之依據等情，有系爭估價報告書附卷可查（本院卷第99-1
    42頁）。被告雖以上開估價報告書未提出參考案例之租賃資
    料，無從檢視其比較結果是否合理，且系爭土地係屬不能供
    建築使用之畸零地，該報告以一般可供建築之用地推算合理
    租金，顯有誤謬等語，指摘該鑑定結論應無足採信，惟上開
    估價報告書中未一併附具參考案例之租賃資料，並不當然表
    示其所提數據即無所本，被告單憑此質疑該鑑定結論，尚無
    可採；另系爭土地面積雖僅33平方公尺，不易起造建築物，
    惟現今都市更新、土地開發甚為常見，且系爭土地形狀方正
    ，亦與狹小、形狀破碎、較不具開發價值之畸零地有別，是
    估價報告書以相關法令所定之建蔽率及容積率，作為推算系
    爭土地成本價格之依據，並據以計算合理之租金價格，亦難
    認有何違誤，被告前開所辯，均不足憑採。是以，本院經斟
    酌本院93年度士簡字第128 號確定判決，即係以申報地價年
    息10% 計算系爭土地之租金，且本院囑託中信不動產事務所
    鑑定結果，亦認系爭土地之合理租金金額為每月39,960元，
    尚高於以當時申報地價年息10% 計算之金額，並參以系爭土
    地位在臺北市○○區○○街1 段12號，靠近南京西路，面積
    合計33平方公尺，地目為建地，土地使用分區為商業區，左
    右為經營窗簾、布料、蔘藥之商店，地勢平坦，形狀方正，
    鄰近香火鼎盛之大稻埕霞海城隍廟，系爭房屋坐落於系爭土
    地上，現由被告出租訴外人劉木華用以經營大腸麵線、臭豆
    腐小吃店，有系爭土地登記謄本、臺北市建成地政事務所10
    0 年1 月6 日北市建地二字第10030013700 號函附土地複丈
    成果圖、中信不動產估價師事務所估價報告書等影本及現場
    照片等在卷足資參照（99年度士簡調字第350 號卷第9 、10
    頁，本院卷第92、93、120 、137 、第35-39 頁），及斟酌
    土地法第97條第1 項及第105 條之規定，認原告主張自99年
    1 月22日起，系爭土地之租金應依當時申報地價即每平方公
    尺132,000 元之年息10% 計算，尚符現今社會經濟狀況及市
    場行情，應屬適當。至被告雖辯稱其將系爭房屋出租予劉木
    華，每月僅收取租金22,000元，故原告主張調高租金至36,3
    00元，顯屬過高云云，並提出租賃契約暨公證書影本為證（
    99年度士簡調字第350 號卷第50-55 頁），然被告與劉木華
    約定之租金多寡，事涉雙方談判技巧及使用收益之能力，是
    否符合當地市場行情，本有疑義，且被告係將系爭房屋出租
    予劉木華，而非僅出租系爭土地，故在利用方式及租金價格
    之判定上，亦有不同，自不能以被告出租系爭房屋之租金僅
    有22,000元，而認前述調整租金之幅度過高，是被告此項抗
    辯，亦不足採。
  3.綜上所述，本件原告主張自99年1 月22日起，調整系爭土地
    之地上權租金為按當時申報地價之年息10% 計算，即每月36
    ,300元（計算式：33平方公尺×132000元/ 平方公尺×10 %
    ÷12＝36300 ），並為避免日後申報地價變動時，尚須再行
    起訴請求調整租金之勞費耗煩，併予請求往後每逢系爭土地
    申報地價調整時，依調整後申報土地總價年息10% 計算被告
    每月應給付原告之地租，洵屬有據，堪予准許。
五、從而，原告請求被告就占用原告所有坐落臺北市○○區○○
    段3 小段406 、407 地號土地面積33平方公尺之地上權租金
    ，應自99年1 月22日起，調高為每月36,300元，往後每逢申
    報地價調整時，依調整後申報土地總價年息10% 計算被告每
    月應給付原告之地租，為有理由，應予准許。
六、本件判決基礎已臻明確，兩造其餘攻防方法及訴訟資料經本
    院斟酌後，核與判決結果不生影響，故不另一一論述，併此
    敘明。
七、據上論結，原告之訴為有理由，依民事訴訟法第78條，判決
    如主文。
中    華    民    國   100    年    6     月    3     日
                  民事第二庭  法  官  馬傲霜
以上正本係照原本作成。
如對本判決上訴須於判決送達後 20 日內向本院提出上訴狀。如
委任律師提起上訴者，應一併繳納上訴審裁判費，否則本院得不
命補正逕行駁回上訴。。
中    華    民    國   100     年    6     月    9    日
                               書記官  張方俞